臺灣高等法院臺南分院刑事判決　　　　 96年度上訴字第679號
上　訴　人
即　被　告　甲○○
指定辯護人　本院公設辯護人　丙○○
上列上訴人因毒品危害防制條例案件，不服臺灣臺南地方法院95
年度訴字第1412號中華民國96年4月30日第一審判決（起訴案號
：臺灣臺南地方法院檢察署95年度偵續字第109號），提起上訴
，本院判決如下：
    主  文
原判決撤銷。
甲○○幫助販賣第一級毒品未遂，處有期徒刑年捌月。
扣案之第一級毒品海洛因貳拾陸包（共計淨重肆點零玖公克
）沒收銷毀之。
    事  實
一、甲○○明知海洛因屬於毒品危害防制條例第2條第2項第1款
    所稱之第一級毒品，不得販賣，並知悉其同居男友乙○○（
    民國65年10月18日生）時常有販賣海洛因之行為，且購買毒
    品者經常以乙○○所持用之0000000000號行動電話與乙○○
    連絡毒品海洛因買賣事宜，竟於民國95年3月25日下午4時26
    分許，基於幫助乙○○販賣海洛因之犯意，在臺南市○○區
    ○○路3段306號威妮斯商務賓館（以下簡稱威妮斯商務賓館
    ）106室，代一時無暇接聽電話之乙○○接聽不詳姓名人以
    0000000000號行動電話撥打至乙○○0000000000號行動電話
    ，來電者表示欲向乙○○購買價值新臺幣（下同）2000元之
    海洛因，甲○○即轉述此訊息予乙○○，並代乙○○詢問對
    方是否攜帶足額之現金，對方表示已攜帶足夠現金後，由乙
    ○○決定成交，並由甲○○於電話中向購買海洛因之人轉述
    成交之意，而後請對方至威妮斯商務賓館106室拿取海洛因
    。嗣於同日下午4時50分許，經海巡署臺南市機動查緝隊及
    臺南縣警察局永康分局員警共同在上址查獲並扣得第一級毒
    品海洛因26包（合計淨重4.09公克，空包裝總重6.93公公克
    ），乙○○始未及將海洛因交付予該不詳姓名之人，其販賣
    第一級毒品海洛因犯行因而未遂。
二、案經臺南縣警察局永康分局報請臺灣臺南地方法院檢察署檢
    察官偵查起訴。
    理  由
壹、
一、訊據被告甲○○固坦承代男友乙○○接聽0000000000號行動
    電話，惟矢口否認有幫助乙○○販賣第一級毒品海洛因之犯
    行，辯稱：電話來時，乙○○在上廁所，要伊幫忙接聽電話
    ，那通電話是要買清潔劑；又被告雖曾於警詢、偵訊自白為
    乙○○接聽買毒品海洛因者之來電，惟乙○○自始至終均否
    認有販賣第一級毒品海洛因之行為，且乙○○經起訴販賣第
    一級毒品海洛因之案件，已經判決無罪確定，則正犯既不成
    立犯罪，則被告亦無幫助犯罪可言。
二、經查，被告甲○○於警詢、偵訊、原審及本院審理中均供承
    於95年3月25日下午4時26分許，因男友乙○○在廁所，故代
    其接聽不詳姓名人以0000000000號行動電話撥打至乙○○所
    有之0000000000號行動電話（見警卷第12頁；偵1卷第8頁；
    偵2卷第12頁），核與乙○○證稱上開行動電話是其所有，
    及其於前述時、地因在廁所，故要求被告代為接聽電話等語
    （見警卷第7、8頁；偵1卷第8頁；偵2卷第15頁；原審卷第
    88、91頁）相符。又參諸該通電話譯文顯示（見警卷第59頁
    ，譯文內容詳見下述），來電者於被告詢問其錢是否足夠時
    ，回稱「有啦。『叫他』多用一點。」，而非「有啦。『你
    』多用一點」，顯見該來電者係要被告轉達乙○○，要他多
    「用一點」，即交付多一點毒品之意（認定交易之標的為毒
    品部分詳後述），是被告與乙○○前開所述，被告於前述時
    、地，代男友乙○○接聽其所有000000－0000號行動電話之
    事實，足堪認定。
三、被告甲○○雖辯稱前述來電者撥打電話係欲向乙○○購買清
    潔劑，並非毒品，其並無幫助乙○○販賣第一級毒品海洛因
    之故意云云，然查：
(一)被告於遭查獲次日即95年3月26日警詢時係供稱：（警方及
    海巡人員監聽乙○○之0000000000電話，於95年3月25日下
    午4時26分由你本人在威妮斯商務賓館106室內與另1名來話
    號碼0000000000號之不詳男子通話，內容談及毒品買賣對方
    欲購買2千元毒品，該販毒通話內容是否你與對方接洽的？
    ）是伊與對方接洽的。是乙○○叫伊幫他接電話的（見警卷
    第12頁）；於95年3月26日偵訊時復供稱：以前伊就知道乙
    ○○有在販賣毒品，昨天乙○○在廁所叫伊幫忙接電話，伊
    不認識對方，通話內容是他要『買毒品』，乙○○叫伊問他
　　錢夠不夠，伊知道乙○○有在販賣毒品，所以就幫他講。伊
 　 與乙○○於95年3月19日認識的，當時就知道他在販賣毒品
    等語（見偵2卷第13、14頁）；於95年9月1日偵訊時仍供稱
    ：000000000的通信譯文是伊與1名不認識的男子之對話，譯
　　文中所謂「拿2000啦」是該男子要跟乙○○『買海洛因』
  　2000元，講完後伊就叫該男子過來，但他沒過來等語（見偵
    1卷第8頁）；復於95年12月5日原審審理乙○○販賣毒品案
    件（95年度訴字第1072號）中作證時仍結證稱前開來電者所
    交談之交易內容是『毒品』（惟改稱該來電者是要與乙○○
    『一起買』毒品，見原審卷第59至64頁）。可知，被告於警
    詢及歷次偵訊中均供稱前開來電者係要向乙○○購買2000元
    之『毒品』，其於原審審理中翻異前詞，改稱來電者係欲購
    買清潔劑，實難遽信。又被告與乙○○為男女朋友，且係同
    處於威妮斯商務賓館106室為警同時查獲（見警卷第6、11頁
    ），足見其2人關係親密，衡諸常情，若乙○○係販賣清潔
    劑而非毒品，則為其女友之被告斷無不知之理，要無以不實
    供述誣陷乙○○之可能。況被告供述前揭不利於乙○○之證
    言，對其自己並無減免罪責之利益，反而令自己招受刑事追
    訴，益徵其前揭證言堪以採信。
(二)被告於前述時、地代乙○○接聽0000000000號行動電話時，
    與來電者之通話內容為【被告（代號A）；來電者（代號B）
    】：
    A：怎樣。
  　B：我現在要過去了。
    A：那要怎樣。
    B：拿2000啦。
    A：錢夠嗎？
    B：有啦。叫他多用一點。
    A：好啦。
　　觀諸前開通話譯文顯示，來電者於被告接聽電話後未曾提及
    欲交易之物品名稱，即直接表示欲交易價值2000元之物品，
    顯見雙方就交易之物品及計價方式均已有相當之默契，應非
    初次交易。而依被告前開偵訊中所述，其認識乙○○時即知
    乙○○在販賣毒品等語，表示乙○○販賣毒品已有相當時日
    。則來電購買毒品者，即無需就買賣之方式、內容先為詢問
    ，而可直接表明欲交易之數額。是前開譯文所顯示之內容，
    與被告陳述乙○○販賣毒品之情況吻合，由此益徵被告偵訊
    中所述為真。且從事毒品交易者，為防止遭警藉由監聽電話
    方式查獲，凡提及毒品時均以代號稱之，或不直敘毒品名稱
    ，而直接表示欲購買之數量，此亦為法院審理販賣毒品案件
    時所知悉之事項，是被告與來電者對話之方式與一般毒品買
    賣交易者間之對話，亦無不同。被告前揭警詢及偵查中之自
    白，核與監聽所獲錄音情節，悉相符合，已足憑信與事實相
    符，故被告於原審審理時辯稱其於警詢時因藥癮犯了想趕快
    離開警察局，偵查中伊想說一定要照著警察局的供述，才會
    說是幫忙接聽電話販賣海洛因云云，要無可採。
(三)乙○○雖於原審審理中具結證稱前開來電者係欲向其購買清
    潔劑，然其所陳述販賣清潔劑之情節，有下述不合理之處（
    見原審卷第89至92頁）：
  1.乙○○證稱其販賣清潔劑之種類有3種：「112號」、「312
    號」以及離子劑，惟前開譯文顯示，來電者未曾表明其欲購
    買之清潔劑種類，證人乙○○亦自陳其不知來電者為何人，
    且當日未攜帶清潔劑至威妮斯商務賓館，則證人乙○○在交
    易對象、來電者欲購買之清潔劑種類均不明確，亦無清潔劑
    可供交付之情形下，竟仍要被告轉達請對方前來賓館交易之
    訊息，顯有違常理。
  2.證人乙○○稱其每桶清潔劑售價為3800元，出售之量不一定
    為整桶，有時也有人購買500、1000、2000元不等之劑量，
    再回去稀釋。惟其復供承不知每桶清潔劑之重量為何，若此
    ，則其係以何種度量基準將清潔劑零售出賣？
  3.證人乙○○證稱：伊販賣的是工業用的清潔劑，是濃縮的，
    很好用，主要是作清潔用，如果潑到地板連水泥都會被腐蝕
    ，都是賣給有需要的朋友或左右鄰居等語。惟一般住家應不
    可能使用到工業用清潔劑，何況若是「潑到地板，連水泥都
    會被腐蝕」的清潔劑，其破壞力甚強，實在難以想像如何適
    用於一般家庭。況若被告往來之客戶若均為『朋友或左右鄰
    居』，則其何以不記得任何人之姓名。綜此，證人乙○○證
    稱前開來電者係欲購買清潔劑云云，顯有違常理，要無可採
    ，無從據為有利被告認定之依據。前述來電者，確係欲向乙
    ○○購買第一級毒品海洛因之情，可以認定。
(四)綜合上開各節，被告甲○○於洽購海洛因毒品者利用000000
    -0000號行動電話與其男友乙○○連絡交易事宜之時，代販
    賣毒品之乙○○接聽電話，並轉達交易條件之事證已臻明確
    。
四、又乙○○經起訴販賣第一級毒品海洛因之案件，雖經判決無
    罪確定，惟查該案之起訴及判決確定之事實為「被告乙○○
    以其使用之0000000000號行動電話為聯絡工具，基於販賣第
　　一級毒品海洛因之概括犯意，於95年1月初至2月初之間，在
  　台南誠信中古車行，以每包新台幣1千元之價格，先後3次各
    出售1包第一級毒品海洛因予張夢勳與郭怡良（各出資五百
    元）等人，認乙○○涉有毒品危害防制條例第4條第1項之販
    賣第一級毒品罪」云云。經查，所起訴之時間為95年1月初
    至2月初之間，又販賣之對象為張夢勳與郭怡良，與本件起
    訴之時間（3月25日）及販賣之對象，均屬有別，亦即乙○
    ○經起訴而判決無罪確定之販賣第一級毒品海洛因之案件，
    其起訴事實（即經判決無罪確定之事實），與本件起訴之犯
    罪事實，並不相同，從而被告辯稱正犯既不成立犯罪，亦無
    幫助犯罪云云，尚無足採。
五、綜合上開被告偵訊中之陳述、被告與持用0000000000號手機
    之來電者之上揭通信譯文，參以95年3月25日下午海巡署臺
    南市機動查緝隊及臺南縣警察局永康分局員警共同在威妮斯
    商務賓館查扣得乙○○持有之白粉26包，經檢驗結果，確認
    為第一級毒品海洛因（合計淨重4.09公克，空包裝總重6.93
    公克）之情，亦有法務部調查局95年5月18日調科壹字第
    200006227號鑑定通知書在卷可稽（見警卷第49頁），此外
    並有乙○○所有供販賣海洛因秤重用之電子磅秤1台扣案可
    稽，足證乙○○於95年3月25日當日確有販賣第一級毒品海
    洛因之情事，則被告甲○○於洽購海洛因毒品者利用
    000000-0000號行動電話與其男友乙○○連絡交易事宜之時
    ，代販賣毒品之乙○○接聽電話，並轉達交易條件之事證已
    臻明確，被告之犯行堪以認定。
貳、
一、
(一)按行為後法律雖有修正，但其內容僅係形式上做文字之修正
    ，或僅係將法理明文化，或僅係易動法條項次時，因未涉及
    犯罪構成要件或處罰內容之變更，自非屬法律之變更，而無
    依刑法第2條第1項之規定予以比較新舊法之必要，惟修正後
    之內容如客觀上已涉及犯罪構成要件或處罰內容等實質上變
    更時，即屬法律之變更，而應依刑法第2條第1項之規定比較
    新舊法。至比較結果，如修正後之內容，依行為人所犯個案
    具體主觀上比較結果，認並無有利之情形時，依刑法第2條
    第1項前段之規定，即應適用舊法即行為時法，如有利於行
    為人時，則應依刑法第2條第1項後段之規定，適用新法即裁
    判時法，足見應否適用刑法第2條第1項之規定比較新舊法，
    應取決於修正後法條之實質內容，於客觀上是否已有變更為
    依據，而非取決於是否有利於行為人，至於究竟應適用行為
    時法或裁判時法，始應就行為人所犯個案做具體主觀上之比
    較以判斷新法是否有利於行為人，如新法有利於行為人，則
    應適用新法即裁判時法，如新法並無有利於行為人之情形時
    ，則應適用舊法即行為時法。
(二)查刑法第30條第1項、第32條第5款、第64條第2項、第65 條
    第2項、第67條、第68條等條文已於94年2月2日修正公布，
    其中(1)第30條第1項已由原先之「幫助他人犯罪者，為從犯
    」，修正為「幫助他人實行犯罪行為者，為幫助犯」；(2)第
    33 條第5款由「罰金：一元以上」，修正為「罰金：新台幣
    一千元以上，以百元計算之」；(3)第64條第2項由原先之「
    死刑減輕者，為無期徒刑，或為15年以下12年以上有期徒刑
    」，修正為「死刑減輕者，為無期徒刑」；(4)第65條第2項
    由原先之「無期徒刑減輕者，為7年以上有期徒刑」，修正
    為「無期徒刑減輕者，為20年以下15年以上有期徒刑」；(5)
    第67條、第68條由原先之「有期徒刑加減者，其最高度及最
    低度同加減之」、「拘役或罰金加減者，僅加減其最高度」
    ，修正為「有期徒刑或罰金加減者，其最高度及最低度同加
    減之」、「拘役加減者，僅加減其最高度」，足見罰金刑部
    份已由僅加減其「最高度」修正為「最高度及最低度同加減
    之」；並均自95年7月1日起施行。則依上開規定，被告行為
    後刑法第30條第1項、第33條第5款、第64條第2項、第65條
    第2項、第67條、第68條等條文之內容，於客觀上均已發生
    實質上之變更，揆諸前開說明，自應依新修正刑法第2條第1
    項之規定予以比較適用。則依上開規定，被告之行為，無論
    依新舊法，均屬幫助犯，修正後刑法並非較有利於行為人，
    第33 條第5款之規定，則無異提高法定刑罰金刑之最低刑度
    ，又死刑及無期徒刑減輕時，新修正施行之刑法第64條第2
    項、第65條第2項均將減輕後之刑期加重，至修正後刑法第
    67條及第68條之規定，則將罰金刑之最低度修正為應加減之
    ；則綜合上情，比較新舊法結果，自以修正前刑法第30條第
    1項、第33條第5款、第64條第2項、第65條第2項、第67條、
    第68條之規定有利於被告，依95年7月1日新施行之刑法第2
    條第1項前段之規定，自應適用行為時法即95年7月1日施行
    前之刑法第30條第1項、第33條第5款、第64條第2項、第65
    條第2項、第67條、第68條之規定，併此敘明。
(三)復查，本件被告行為時關於未遂犯之成立要件與處罰效果，
    乃分別於刑法第25條、第26條前段定有明文，然嗣後關於未
    遂犯之處罰效果調整至修正施行後刑法第25條第2項後段「
    未遂犯之處罰，得按既遂犯之刑減輕之。」，觀之修正前後
    條文文字內容均屬相同，僅係體例條項之挪移，自不生新舊
    法比較適用問題，而應適用修正施行後刑法第25條第2項之
    規定，併此敘明。
二、查海洛因係毒品危害防制條例第2條第2項第1款所定之第一
    級毒品，不得非法持有、販賣。又毒品危害防制條例第4條
    第1項所示之「販賣」行為，應包括意圖販賣第一級毒品而
    販入、磋商並決定交易條件與時地以及價金與毒品之交付等
    行為。上開行為，均為販賣之構成要件行為；又按意圖營利
    而販入毒品，雖未及賣出，仍依販賣既遂罪論處。但如意圖
    營利而販入毒後品後，第一次販賣與他人之行為，此乃接續
    原先販入之犯意而為，不論其行為屬既遂或未遂，應認基於
    單一犯意之接續行為，固不能認係基於概括犯意之連續二行
    為，而以連續犯論處。其第一次之販入及賣出行為既已完成
    一完整的販入賣出之販賣行為，其第二次以後之單純賣出行
    為，應以其賣出行為是否完成，作為判斷既遂或未遂之準據
    ，並以其是否基於概括犯意為之，而依連續犯論處。不能認
    行為人既以營利之意圖而販入毒品後，其嗣後之任一次賣出
    行為，不論其是否既遂或未遂，均接續原先販入之犯意，論
    以販賣既遂罪，此有最高法院90年度台上字第2816號判決意
    旨可資參照。本件被告甲○○之男友乙○○於來電者表示欲
    購買2000元之海洛因後，請被告代為詢問來電洽購海洛因之
    人，是否攜帶足夠之現金之部分，乙○○所為已屬磋商並決
    定交易條件與時地以及價金與毒品之交付之販賣第一級毒品
    之構成要件行為，嗣因被告與乙○○隨即遭警察查獲而未及
    將毒品販賣予該來電者，揆諸前開最高法院判決意旨，應認
    就該次代接電話所磋商之毒品交易，乙○○已成立販賣第一
    級毒品未遂罪。
三、被告甲○○係於販賣行為者乙○○與洽購毒品者以電話進行
    交易條件之磋商時，擔任「單純轉述電話內容」之角色，並
    未參與任何意思表示及決定。換言之，被告所參與之部分，
    實與「電話答錄機」或「免持聽筒」之功能無異，僅係販賣
    者乙○○之「工具」而已，故其所參與者，應認為係「構成
    要件以外之行為」。是核被告之所為，係犯毒品危害防制條
    例第4條第1項販賣第一級毒品罪之幫助犯。公訴人認為被告
    所幫助之行為已達既遂之程度，尚有未洽，但不生變更起訴
    法條之問題，附此敘明。
肆、撤銷改判之理由
一、原判決以被告所犯幫助販賣第1級毒品海洛因犯行罪證明確
    ，因予論罪科刑，固非無見。惟查：原判決就扣案之第1級
    毒品海洛因26包（合計淨重4.09公克），漏未諭知沒收並銷
    燬之，尚有未合。
二、被告上訴意旨否認犯罪，指摘原判決不當，雖無理由，惟原
    判決既有前揭可議之處，自應由本院將原判決撤銷。爰審酌
    被告甲○○前有施用毒品、竊盜案件之前科，素行非佳（有
    臺灣高等法院被告前案紀錄表在卷可按），其幫助販賣第一
    級毒品之行為對於國民健康之危害甚鉅，但參酌其係正犯乙
    ○○同居女友，於乙○○無暇應接電話之際代為接聽轉達通
    話內容，僅只1次，可非難性甚低，暨其行為後始終否認犯
    行之犯後態度等一切情狀，量處如主文第2項所示之刑。
三、
  (1)本件扣案之第一級毒品海洛因26包（合計淨重4.09公克），
    業經鑑定認為係屬第1級毒品，應依毒品危害防制條例第18
    條第1項前段，不問屬於犯人與否，均沒收銷燬之。
  (2)又前揭海洛因外包裝袋26只（合計總重6.93公克），第二級
    毒品安非他命1包（含袋重0.55公克）、電子磅秤1臺、販賣
    毒品所得27000元，雖為正犯乙○○所有，但被告僅係幫助
    並無共同犯罪之意思，對於正犯所有供犯罪所用之物或因犯
    罪所得之物，不適用責任共同之原則均無庸併為沒收之諭知
    ，併此敘明。
伍、適用法律：
一、刑事訴訟法第369條第1項前段、第364條、第299條第1項前
    段。
二、毒品危害防制條例第4條第6項、第1項、第18條第1項。
三、新修正刑法第11條前段、第2條第1項前段，第25條第2項、
    修正前刑法第30條第2項。
本案經檢察官羅清溪到庭執行職務。
中　　華　　民　　國　　96　　年　　10　　月　　23　　日
                  刑事第四庭    審判長法　官 吳志誠
                                      法　官 陳珍如
                                      法　官 羅心芳
以上正本證明與原本無異。
如不服本判決，應於收受本判決後十日內向本院提出上訴書狀。
其未敘述上訴理由者並得於提起上訴後十日內向本院補提理由書
狀（均須按他造當事人之人數附繕本）「切勿逕送上級法院」。
　　　　　　　　　　　　　　　　　　　書記官 蔡振豐
中　　華　　民　　國　　96　　年　　10　　月　　23　　日
附錄本案論罪科刑法條全文：
毒品危害防制條例第4條第1項：
製造、運輸、販賣第一級毒品者，處死刑或無期徒刑；處無期徙
刑者，得併科新臺幣一千萬元以下罰金。
